臺灣臺南地方法院刑事判決　　　　　　　 93年度訴字第570號
公　訴　人　臺灣台南地方法院檢察署檢察官
被　　　告　己○○　男　41歲.
　　　　　　戊○○　男　36歲.
　　　　　　丙○○　男　42歲.
上列被告等因違反臺灣地區與大陸地區人民關係條例等案件，經
檢察官提起公訴（92年度偵字第8775號），本院判決如下：
    主  文
己○○共同違反不得使大陸地區人民非法進入臺灣地區規定，處
有期徒刑捌月。
戊○○共同違反不得使大陸地區人民非法進入臺灣地區規定，處
有期徒刑伍月。如易科罰金，以佰元折算壹日。
丙○○共同違反不得使大陸地區人民非法進入臺灣地區規定，處
有期徒刑陸月。如易科罰金，以佰元折算壹日。
    事  實
一、己○○、戊○○、丙○○均明知大陸地區人民非經主管機關
    許可，不得進入台灣地區，己○○於網咖結識庚○○（業經
    判罪處刑確定）；戊○○、丙○○則係見到庚○○在中華日
    報刊登「短期赴大陸娶妻」廣告，以所留之0000000000電話
    與庚○○聯絡後，謀議由庚○○安排己○○、戊○○、丙○○前往大陸地區與大陸女子辦理假結婚後，可獲得新台幣（
    下同）2萬元之報酬，如事後申請假結婚配偶來臺，可再獲
    得2萬元之報酬。謀議既定，庚○○、己○○、戊○○、丙○○共同基於使大陸地區女子即林勝喜、孫麗芳及陳秋珍非
    法進入台灣地區之犯意，復分別與大陸地區女子林勝喜、孫
    麗芳及陳秋珍共同基於行使使公務員登載不實文書之犯意聯
    絡，先由庚○○安排己○○、戊○○、丙○○等分別於如附
    表所示之時間，在大陸地區福建省寧德市依序與大陸地區女
    子林勝喜、孫麗芳、陳秋珍等辦理虛偽合意之結婚，藉以取
    得福建省寧德市民政局核發之結婚證，再向福建省寧德市公
    證處辦理結婚公證而取得結婚公證書。嗣己○○、戊○○、
    丙○○返回台灣後，即分別持業經財團法人海峽交流基金會
    驗證之大陸地區結婚公證書，分別前往臺南縣永康戶政事務
    所（己○○、戊○○）及臺南市西區戶政事務所（丙○○）
    辦理結婚登記，使各該戶政事務所承辦
    假結婚之不實事項登載於職務上所掌管之
    書，並據以核發
    及身分管理之正確性。辦妥結婚登記後，再填具「大陸地區
    人民進入台灣地區旅行申請書」、「大陸地區人民進入台灣
    地區保證書」，連同上開不實之
    向內政部警政署入出境管理局申請林勝喜、孫麗芳、陳秋珍
    等以探親名義入境台灣地區而行使之，足以生損害於內政部
    警政署入出境管理局（下稱境管局）核發中華民國台灣地區
    旅行證之正確性。林勝喜、孫麗芳、陳秋珍等大陸地區人民
    ，乃得以在如附表所示之時間，非法進入臺灣地區。
二、案經臺南市警察局移送臺灣臺南地方法院檢察署檢察官偵查
    起訴。
    理  由
壹、被告之辯解：
  一被告己○○部分：
    (一)伊與林勝喜是真結婚，管區警員每月都會來做例行檢查，
      每3個月都會到警局報到。
    (二)因為戊○○說車子如果停在小港，會停很多天，要我載他
      們去。而且他之前向我借1,000餘元也說要在機場還我，
      所以才載戊○○和丁○○到小港機場。我是載丁○○到機
      場當天才第一次見到丁○○。我還問丁○○為何要急著過
      年的時候到大陸去，我在大陸有一些認識的人，我怕他在
      那邊因為過年期間聯絡不到我在大陸的朋友，所以才寫了
      一張字條把我的電話留給他。
  二被告丙○○部分：伊與陳秋珍是真結婚，陳秋珍來臺灣後，
    知道我兒子是智障，說我為何沒有告訴他，之後就離開回大
    陸去了。
貳、認定犯罪事實所憑之證據及其認定之理由暨對於被告有利證
    據不採納之理由：
  一被告己○○部分：
    (一)證人庚○○於本院證稱：「甲○○、丙○○、己○○都是
      當人頭。我也已經跟他們說好一個人給4萬元」等語（本
      院審理筆錄參照）。
    (二)被告己○○於90年9月6日出境前往大陸地區，90年9月25
      日在大陸地區與大陸地區女子林勝喜結婚，林勝喜於90
      年12月27日入境等情，有
      灣地區旅行證申請書、大陸地區人民進入臺灣地區保證書
      、國人入出境端末查詢報表（附於警卷第37、40、41、49
      頁）在卷可稽。被告己○○於警訊中亦供稱：「（問：你
      第一次到大陸為何知道要帶單身證明及
      本到大陸四川省成都市準備結婚的，所以才帶那些證件」
      等語。顯見被告己○○於出國前已備妥在大陸地區結婚所
      必備之單身證明、
      證稱：「我跟己○○是在網咖認識，他說他要了解我作這
      行業的動機，他說他當時也剛好離婚，也有想要娶真正的
      老婆，並且意思說就是要叫我教他作這一行，剛好我哥哥
      蔡源泉要去大陸娶老婆，我就帶著己○○、我哥哥一起去
      大陸，他的大陸太太叫林勝喜，是我哥哥的太太介紹認識
      的，由他們自己去辦理結婚，我都沒有收任何錢」等語（
      本院審理筆錄參照）。另證人即共同被告戊○○亦證稱；
      「我跟己○○合夥經營假結婚行業，大陸地區的媒人是己○○找的」等語（本院審理筆錄參照）。綜上證據，足認
      被告己○○前往大陸地區，目的原係藉前往大陸假結婚之
      機會，除賺取假結婚之4萬元利潤外，並隨同庚○○學習
      如何辦理假結婚之流程、手續，再建立自己在大陸地區召
      攬以假結婚為名義，實際上前來臺灣打工之聯絡人人脈。
    (三)警方於本案案發後，於92年5月1日通知被告己○○前往製
      作筆錄。被告己○○亦辯稱與林勝喜為真結婚，且共同居
      勝喜。被告己○○隨即於同年5月間與林勝喜離婚等情，
      有警訊筆錄及訊問筆錄各一份在卷可稽（警卷第23頁、92
      年度發查字第1924號偵查卷第41頁）。另查，林勝喜自90
      年12月27日入境臺灣以來，迄本件案發之92年5月1日，兩
      人已共同相處1年半有餘，兩人倘係真結婚，夫妻亦曾出
      遊，應有兩人同遊照片或其他生活照片可供佐證。警方前
      往查證，既未發現林勝喜，被告己○○亦無提出兩人曾經
      共同生活之佐證，顯見被告己○○與林勝喜應係假結婚無
      訛。被告己○○辯稱伊與林勝喜係真結婚云云，顯非可採
      。證人庚○○證稱被告己○○與林勝喜係真結婚，共同被
      告戊○○供稱林勝喜曾煮飯給我們吃云云，均與事實不符
      ，不足據為被告己○○有利之認定依據。事證明確，被告
      己○○犯行洵堪認定。
  二被告丙○○部分：
    (一)被告丙○○於警訊中供稱：「我於90年9月間與庚○○談
      妥到大陸充當假結婚人頭的事宜，於90年12月22日，由庚○○帶我與另一位姓楊的男子到高雄小港機場搭飛機到大
      陸福建，安排我與大陸籍女子陳秋珍辦理假結婚，返台後
      ，我於91年2月19日至台南市西區戶政事務所辦理結婚登
      記。而陳秋珍於91年5月13日來台，但未與我共同生活，
      只知他在台北縣新莊市」等語綦詳（警卷第12頁參照）。
      被告丙○○固否認上開警訊筆錄之真實性，惟經檢察事務
      官勘驗被告丙○○92年5月30日警訊錄音帶結果，認內容
      均係由被告丙○○自行回答，並時有辯解、抱怨，顯見被
      告丙○○之上開自白，確係出於其自由意志，並無違反其
      意願之情事。另有關人頭酬勞金額及支付情形，亦係由被
      告丙○○主動回答「四萬元」、「（尾款兩萬元如何付）
      查某囡仔拿給我的，我某啦，某拿給我」等語，錄音帶內
      容核與筆錄記載相符等情，有勘驗筆錄附於偵查卷內可稽
      （92年度發查字第1924號偵查卷第43頁參照）。被告丙○○辯稱警訊筆錄不實在云云，顯非足採。
    (二)證人庚○○於本院證稱：「丙○○是看報紙來應徵人頭老
      公的，都已經講好一個人給4萬元。他是跟戊○○一起過
      去大陸的，應該有拿到女方給他的錢」等語（本院審理筆
      錄參照）。
    (三)共同被告戊○○於本院證稱：「庚○○帶我和丙○○一起
      過去辦理假結婚。是當初我們三個人碰面時，庚○○當面
      跟我說的」等語（本院審理筆錄參照）。
    (四)此外，復有大陸地區人民進入台灣地區旅行證申請書、大
      陸地區人民進入臺灣地區保證書、
      端末查詢報表（附於警卷第46、57、65、66、70頁）在卷
      可稽。
    (五)綜上證據，足認被告丙○○警訊中之自白與事實相符，應
      可採信。被告丙○○辯稱伊與陳秋珍是真結婚云云，顯與
      事實不符，委無足採。被告丙○○犯行，事證明確，洵堪
      認定。
  三被告戊○○部分：被告戊○○對於上揭事實均坦承不諱，核
    與證人庚○○於偵查及本院證述、共同被告丙○○於警訊中
    所供相符，並有國人入出境端末查詢報表、結婚公證書、戶
    區人民進入臺灣地區保證書（附於警卷第45、51、55、65、
    66 、70頁）在卷可稽。事證明確，被告戊○○犯行洵堪認
    定。
、被告所犯罪名及量刑審酌：
  一按中華民國憲法第4條明文規定：「中華民國領土，依其固
    有之疆域，非經國民大會之決議，不得變更之。」而國民大
    會亦未曾為變更領土之決議。又中華民國憲法增修條文第11
    條復規定：「自由地區與大陸地區間人民權利義務關係及其
    他事務之處理，得以法律為特別之規定。」且臺灣地區與大
    陸地區人民關係條例第2條第2款更指明：「大陸地區：指台
    灣地區以外之中華民國領土」，揭示大陸地區仍屬我中華民
    國之領土；該條例第75條復規定：「在大陸地區或在大陸船
    艦、航空器內犯罪，雖在大陸地區曾受處罰，仍得依法處斷
    。但得免其刑之全部或一部之執行。」據此，大陸地區現在
    雖因事實上之障礙，為我國主權所不及，但在大陸地區犯罪
    ，仍應受我國法律之處罰，即明示大陸地區猶屬我國領域，
    並未對其放棄主權，自不得將將法權因事實上之障礙所不及
    、與領域外之地混為一談（參見最高法院89年度台非字第94
    號判決）。依上開見解，我國人民在大陸地區之法律行為，
    應依我國法律規範。參諸我民法第72條：「法律行為有背於
    公共秩序或善良風俗者，無效。」第87條：「表意人與相對
    人通謀而為虛偽意思表示者，無效」等規定，在大陸地區假
    結婚者，無效。又按臺灣地區人民與大陸地區人民結婚之方
    式及其他要件，依行為地之規定，臺灣地區與大陸地區人民
    關係條例第52條第1項定有明文。而大陸地區現施行之中華
    人民共和國民法通則第58條第1項第4款規定：「惡意串通，
    損害國家、集體或第三人利益之行為無效。」依此說明可知
    在大陸地區假結婚亦屬無效。
  二查林勝喜、孫麗芳、陳秋珍等均係大陸地區人民，被告己○○、戊○○、丙○○則均係台灣地區人民。其等在大陸地區
    福建省結婚，依我國法律規定應均屬無效；即令依臺灣地區
    與大陸地區人民關係條例第52條第1項規定，依行為地即大
    陸地區之法律規定，均係使林勝喜、孫麗芳、陳秋珍等大陸
    地區人民來台之惡意串通行為，並無結婚之真意，亦屬無效
    。
  三再按大陸地區人民非經主管機關許可，不得進入臺灣地區，
    臺灣地區與大陸地區人民關係條例第10條第1項定有明文，
    而大陸地區人民，其父母、配偶或子女在台灣地區設有
    者，得申請進入台灣地區探親，大陸地區人民進入台灣地區
    許可辦法第3條第1項第3款亦規定甚明。大陸地區人民林勝
    喜、孫麗芳、陳秋珍均係出於入境臺灣地區之目的，而與台
    灣地區人民己○○、戊○○、丙○○虛偽辦理結婚，並以此
    為由申請來臺，非但其結婚無效，且其等係以徒具外觀合法
    形式之結婚，藉以規避對大陸地區人民進入臺灣地區之管制
    ，自仍屬非法入境。故以假結婚真入境之脫法方式，進入台
    灣地區，即該當犯罪，而非以偷渡者為限。
  四復按臺灣地區與大陸地區人民關係條例業經總統於92年10月
    29 日以華總一義字第09200199770號令修正公布，於92年12
    月31日施行。修正前同條例第79條第1項規定「違反第15條
    第1款規定者，處5年以下有期徒刑、拘役或科或併科新台幣
    50 萬元以下罰金」，修正後同條例第79條第1項規定「違反
    第15條第1款規定者，處1年以上7年以下有期徒刑，得併科
    新台幣500萬元以下罰金」。經依刑法第2條第1項但書比較
    新舊法，以行為時法較有利於被告，應適用修正前之規定。
  五核被告己○○、戊○○、丙○○與大陸女子林勝喜、孫麗芳
    、陳秋珍假結婚後，向戶政事務所辦理結婚登記後據以向內
    政部警政署入出境管理局申請林勝喜、孫麗芳、陳秋珍等以
    探親名義入境台灣地區，足以生損害於戶政機關對於
    身分管理之正確性暨境管局核發中華民國台灣地區旅行證之
    正確性，所為均係犯刑法第216條、第214條之行使使公務員
    登載不實文書罪及違反臺灣地區與大陸地區人民關係條例第
    15條第1款規定，應依修正前同條例第79條第1項之規定論處
    。
  六被告己○○、林勝喜及庚○○；被告戊○○、孫麗芳及庚○○；被告丙○○、陳秋珍及庚○○就上開行使使公務員登載
    不實文書罪及使大陸地區人民非法進入臺灣地區罪，有犯意
    聯絡，行為分擔，均為共同正犯。
  七被告己○○、戊○○、丙○○所犯上開使公務員登載不實之
    低度行為，為行使之高度行為所吸收，均不另論罪。
  八被告己○○、戊○○、丙○○所犯上開行使使公務員登載不
    實罪與使大陸地區人民非法進入臺灣地區兩罪間，互有方法
    與結果之牽連犯關係，為牽連犯，依刑法第55條之規定，從
    重論以使大陸地區人民非法進入臺灣地區一罪處斷。
  九爰審酌被告為圖小利而使大陸女子來台非法打工，影響政府
    對入出境及
    儒事後坦承犯行，深知悔悟等情節，各量處如主文所示之刑
    ，並就戊○○、丙○○部分，均諭知易科罰金之折算標準。
肆、不另為無罪諭知部分：
  一公訴意旨另以：戊○○與己○○充當假結婚人頭後，認為仲
    介兩岸人民假結婚有利可圖，竟意圖營利，與庚○○三人合
    夥共同仲介兩岸人民假結婚，由庚○○負責與大陸人士接
    洽、收費，戊○○向張靜文借得行動電話0000000000門號，
    在中華日報刊登徵人赴大陸工作之廣告並接聽洽詢之電話，
    並與己○○向登門應徵之丁○○（業經判罪處刑確定）說服
    其以4萬元之酬勞，充當結婚人頭。丁○○、戊○○於91年
    2月6日，由己○○駕車送至高雄小港機場搭機赴大陸福建省
    ，因時值春節，因事先未與當地人士洽辦妥當，丁○○苦候
    多日無結果，相關機票、食宿支出無人負擔，乃與戊○○發
    生爭執。經大陸男子陳代忠、庚○○出面協調，由丁○○家
    人自台灣地區匯款8萬元至陳代忠中國銀行福清分行帳戶內
    清償機票食宿支出；其餘4萬元，則由丁○○以充當假結婚
    人頭酬勞抵償，並由庚○○負責丁○○返台後相關手續之履
    行，庚○○從中獲得1萬元之報酬。陳代忠遂安排丁○○與
    有犯意聯絡之大陸女子念香玉結識，並於91年3月21日，前
    往大陸福建省福州市民政局辦理「結婚登記手續」，取得福
    州市公證處之結婚證明書。因認被告戊○○、己○○此一部
    分另涉行使使公務員登載不實罪及使大陸地區人民非法進入
    臺灣地區罪嫌。
  二惟查：
    (一)證人即共同被告戊○○於偵查中證稱：「當初是由我負責
      登報，己○○負責向丁○○解釋．．．當初我跟己○○與
      丁○○談的時候都有跟丁○○說是要去當人頭，他也答應
      了。本來找丁○○當人頭是我跟己○○一起做的，但因為
      到大陸後才發現與原來講的不一樣，原來大陸方面要我們
      過年期間不要過去，但己○○沒跟我說，後來丁○○也不
      願意再當人頭，丁○○堅持要我給他2萬元，我才會找庚○○幫忙」等語 (92年度發查字第1924號偵查卷第31-32
      頁參照）。證人戊○○於本院亦證稱：「因為己○○已經
      娶了大陸老婆，知道大陸女子來臺灣要辦什麼手續，我就
      去請教己○○，後來我就跟他提我們一起來做，他就說好
      。因為我在大陸沒有認識的媒人。丁○○是看了報紙來找
      我們談，我們三人約在長榮路五段一家泡沫紅茶店見面談
      假結婚的事．．．丁○○是我和己○○合辦過去的，利潤
      是和己○○一人一半。由我帶丁○○去大陸，大陸的媒人
      是己○○安排的」等語（本院審理筆錄參照）。
    (二)證人庚○○於偵查中證稱：「我只知戊○○與己○○合資
      做找人頭老公的生意，我未參與」等語（92年度發查字第
      1924號偵查卷第40頁反面參照）。於本院亦證稱：「我跟
      己○○是在網咖認識，他說他要了解我作這行業的動機，
      他說他當時也剛好離婚，也有想要娶真正的老婆，並且意
      思說就是要叫我教他作這一行，剛好我哥哥蔡源泉要去大
      陸娶老婆，我就帶著己○○、我哥哥一起去大陸，他的大
      陸太太叫林勝喜，是我哥哥的太太介紹認識的，由他們自
      己去辦理結婚，我都沒有收任何錢。」「大陸方面的媒人
      不是我介紹他認識的，是他自己認識的」等語（本院審理
      筆錄參照）。
    (三)共同被告丁○○於偵查中稱：「當初我應徵工作，己○○
      說沒名片，就寫了聯絡電話在一張紙上給我」等語（92
      年度發查字第1924號偵查卷第31頁參照），並有丁○○所
      提出由己○○親筆所書寫之聯絡電話紙條一紙在卷可稽（
      92年度發查字第1924號偵查卷第34頁參照）。核與證人戊○○上開：「三人約在泡沫紅茶店談論假結婚」等證詞相
      符。被告己○○辯稱該紙條是擔心丁○○在過年期間聯絡
      不到我在大陸的朋友，所以才寫了一張字條把電話留給他
      云云，顯與事實不合，自不足採。
    (四)綜上證據，己○○、戊○○確實共同媒介丁○○前往大陸
      地區準備假結婚。惟因時值過年期間，己○○未聯絡好大
      陸地區之聯絡人，以致丁○○無法辦理假結婚手續，賺取
      4萬元費用，反倒需支付在大陸期間之生活費用。丁○○
      因而不滿，扣住戊○○之旅行證件，戊○○乃電請人在大
      陸的庚○○協助處理。庚○○應允幫忙，並取回戊○○之
      旅行證件，戊○○即返回臺灣。此後，庚○○與大陸地區
      之聯絡人陳代忠安排丁○○與念香玉假結婚，丁○○再配
      合辦理手續使念香玉入境臺灣，均係庚○○與陳代忠所為
      ，相關費用亦均為庚○○收取，均與戊○○或己○○無涉
      。己○○、戊○○安排丁○○前往大陸地區假結婚，惟因
      故未能完成假結婚手續，使公務員登載不實之行為，尚在
      未遂階段，惟刑法並不處罰使公務員登載不實未遂行為，
      故尚不構成使公務員登載不實未遂罪。另己○○、戊○○
      既因聯絡人無法在春節期間安排假結婚對象，亦尚未著手
      從事使大陸地區人民非法進入臺灣地區之行為，其行為尚
      在預備階段，自亦不能論以使大陸地區人民非法進入臺灣
      地區未遂罪。起訴書認此一部分犯行與前開假結婚部分犯
      行，具有連續犯裁判上一罪關係，爰不另為無罪之諭知。
伍、適用之法條：
  一刑事訴訟法第299條第1項前段。
  二修正前臺灣地區與大陸地區人民關係條例第79條第1項。
  三刑法第11條前段、第2條第1項但書、第28條、第216條、
    第214條、第55條、第41條第1項前段。
  四罰金罰鍰提高標準條例第1條前段、第2條。
陸、附記：共同被告甲○○俟其到案後，另行審結。
本案經檢察官乙○○到庭執行職務。
中　　華　　民　　國　　94　　年　　5　　月　　10　　日
　　　　　　　　　刑事第五庭    審判長法　官　林英志
                                      法  官  陳欽賢
                                      法  官  包梅真
以上正本證明與原本無異。
如不服本判決，應於判決送達後10日內，向本院提出上訴狀。
　　　　　　　　　　　　　　　　      書記官　許悉愛
中　　華　　民　　國　　94　　年　　5　　月　　11　　日
附錄本案論罪科刑法條全文：
臺灣地區與大陸地區人民關係條例第15條：
  左列行為不得為之：
    一  使大陸地區人民非法進入臺灣地區。
    二  招攬臺灣地區人民未經許可使之進入大陸地區。
    三  使大陸地區人民在臺灣地區從事未經許可或與許可目的
        不符之活動。
    四  僱用或留用大陸地區人民在臺灣地區從事未經許可或與
        許可範圍不符之工作。
    五  居間介紹他人為前款之行為。
修正前臺灣地區與大陸地區人民關係條例第79條第1項：
  違反第15條第1款規定者，處5年以下有期徒刑、拘役或科或併
  科新台幣50萬元以下罰金。
  以犯前項之罪為常業者，處1年以上7年以下有期徒刑，得併科
  新台幣100萬元以下罰金。
  第1項之未遂犯罰之。
中華民國刑法第214條
(使公務員登載不實罪)
  明知為不實之事項，而使公務員登載於職務上所掌之公文書，
  足以生損害於公眾或他人者，處3年以下有期徒刑、拘役或
  5 百元以下罰金。
中華民國刑法第216條
(行使偽造變造或登載不實之文書罪)
  行使第 210 條至第 215 條之文書者，依偽造、變造文書或登
  載不實事項或使登載不實事項之規定處斷。
附表：
┌──┬───┬───┬──────┬──────┬──────┬────────┐
│編號│被  告│假結婚│大陸結婚    │臺灣結婚    │入境時間    │旅行證號        │
│    │      │對  象│登記時間    │登記時間    │            │                │
├──┼───┼───┼──────┼──────┼──────┼────────┤
│1   │己○○│林勝喜│90年9月25日 │90年10月24日│90年12月27日│90入出000000000 │
├──┼───┼───┼──────┼──────┼──────┼────────┤
│2   │戊○○│孫麗芳│91年1月16日 │91年3月1日  │91年5月28日 │91入出000000000 │
├──┼───┼───┼──────┼──────┼──────┼────────┤
│3   │丙○○│陳秋珍│91年1月25日 │91年2月19日 │91年5月13日 │91入出000000000 │
└──┴───┴───┴──────┴──────┴──────┴────────┘
